ACORDAO-COMPLETO-2542477

ACÓRDÃO 1823/2022 ATA 31/2022 - PLENÁRIO

VISTOS, relatados e discutidos estes embargos de declaração opostos por OSM Consultoria e Sistemas Ltda. contra o Acórdão 1238/2022-TCU-Plenário, que deu provimento parcial ao recurso de revisão impetrado contra o Acórdão 4487/2015-TCU-Primeira Câmara, retificado pelo Acórdão 9248/2017-TCU-Primeira Câmara, no sentido de reduzir parcialmente o valor do débito e da multa a ela imputados.
ACORDAM os Ministros do Tribunal de Contas da União, reunidos em sessão do Plenário, ante as razões expostas pelo Relator e com base nos art. 32 e 34 da Lei 8.443/1992, em:
9.1. conhecer dos embargos de declaração e rejeitá-los;
9.2. encaminhar cópia deste acórdão à embargante e à Fundação Nacional de Saúde, com a informação de que a íntegra do relatório e do voto que o fundamentam está disponível no endereço eletrônico www.tcu.gov.br/acordaos.

Embargos de declaração interpostos contra decisão que deu provimento parcial a recurso de revisão em tomada de contas especial que imputou débito apurado na aquisição de software corporativo de gestão de recursos humanos pela Funasa.

Fundação Nacional de Saúde

3. Recorrente: OSM Consultoria e Sistemas Ltda. (88.633.680/0002-02)

13.1. Ministros presentes: Bruno Dantas (na Presidência), Benjamin Zymler, Augusto Nardes, Aroldo Cedraz, Vital do Rêgo, Jorge Oliveira (Relator) e Antonio Anastasia.
13.2. Ministro-Substituto convocado: Augusto Sherman Cavalcanti.
13.3. Ministros-Substitutos presentes: Marcos Bemquerer Costa, André Luís de Carvalho e Weder de Oliveira.

OSM CONSULTORIA E SISTEMAS LTDA

JORGE OLIVEIRA

Ministro Jorge Oliveira

Por meio do Acórdão 1238/2022-TCU-Plenário, o Tribunal deu provimento parcial a recurso de revisão da embargante, nos seguintes termos:
9.1. conhecer do presente recurso de revisão e, no mérito, dar-lhe provimento parcial para reduzir o débito imputado à empresa OSM Consultoria e Sistemas Ltda., alterando, portanto, os subitens 9.7 e 9.8 do Acórdão 4487/2015-TCU-Primeira Câmara, retificado pelo Acórdão 9248/2017-TCU-Primeira Câmara, que passam a ostentar a seguinte redação:
"9.7. imputar os débitos abaixo relacionados, fixando-lhes o prazo de quinze dias, a contar das datas de ocorrência, para comprovarem, perante o Tribunal (art. 214, III, alínea a, do Regimento Interno/TCU) , o recolhimento das dívidas aos cofres da Funasa, atualizadas monetariamente, acrescidos de juros de mora a partir das respectivas datas, até as datas dos efetivos recolhimentos, nos termos da legislação em vigor: 
9.7.1 a Paulo Roberto de Albuquerque Garcia Coelho, em solidariedade com a empresa OSM Consultoria e Sistemas Ltda.:
Data de Ocorrência  	Valor (R$) 
22/5/2007  		267.757,31  
9.7.2 a Paulo Roberto de Albuquerque Garcia Coelho, individualmente:
27/3/2007  		1.475.136,56  
22/5/2007  		1.577.399,06  
Total 			3.052.535,62
9.8. aplicar ao Sr. Paulo Roberto de Albuquerque Garcia Coelho e à empresa OSM Consultoria e Sistemas Ltda. a multa individual prevista no art. 57 da Lei 8.443/1992, respectivamente nos valores de R$ 250.000,00 (duzentos e cinquenta mil reais) e R$ 20.000,00 (vinte mil reais) , fixando-lhes o prazo de quinze dias, a contar da notificação, para que comprovem perante o Tribunal (art. 214, III, 'a', do RI/TCU) , o recolhimento das multas aos cofres do Tesouro Nacional, atualizadas monetariamente desde a data do presente acórdão até a data de efetivo recolhimento, se for paga após o vencimento, na forma da legislação em vigor;" 
9.2. encaminhar cópia desta decisão à recorrente e à Fundação Nacional de Saúde, com a informação de que o inteiro teor do relatório e do voto que a fundamentam está disponível no endereço eletrônico www.tcu.gov.br/acordaos. 
2.	No expediente juntado à peça 427, a interessada opôs embargos de declaração, parcialmente transcritos a seguir:
"As contas dos envolvidos foram inicialmente julgadas irregulares, no entanto, depois de exaustiva instrução processual, em sede do presente Recurso de Revisão, observou-se, de forma bastante justa, através de um olhar acurado, que a empresa havia executado a parte que lhe competia do contrato, referente à instalação do software, todos os requisitos obrigatórios exigidos no edital, bem como havia iniciado a implantação do mesmo, tendo executado, reconhecidamente, 3% do valor proporcional relativo a essa etapa do serviço contratado.
 (...) 
Restou muito claro em toda a documentação apresentada pela empesa, e como bem salientado no Voto Revisor, que os débitos pelos quais a empresa estava respondendo neste processo correspondiam ao pagamento pela entrega e instalação dos softwares, o que de fato foi feito. No entanto, infelizmente remanesce ainda um débito parcial, relativo a uma parcela de implantação/treinamento, cuja rubrica fora reconhecida como executada pela área técnica do próprio TCU.
Logo, a contrario sensu, segundo o V. Acórdão ora embargado, o valor nominal de R$ 267.757,31, não poderia subsistir, pois, em nosso humilde entendimento, a tese construída no Voto Revisor revela-se possivelmente contraditória ao texto do acórdão.
Isto porque, não foi possível encontrar em qualquer momento no Voto Revisor a menção relativa à necessidade de devolução da parcela de implantação, que somente não foi terminada pela precoce anulação do contrato, para a qual não concorreu a empresa.
 (...) 
Observa-se, de fato, que a OSM - até a interrupção do contrato - havia realizado no mínimo 53% do objeto do contrato, sendo 50% referente à instalação e 3% referente ao inicío da implantação.
 (...) 
Logo após a instalação do software, haveria a etapa de implantação e garantia, a que foi executada e devidamente atestada pela área técnica da FUNASA. Para tanto, a empresa emitiu nota fiscal no valor líquido de R$ 301.844,81 (referente a 18 dias do mês de março/2007) , conforme documentos anexos, haja vista cada etapa equivaler a R$ 409.050,00. Esse valor foi devidamente recebido pela empresa, que ainda se fazia credora de mais 50% da instalação e dos meses subsequentes a título de implantação e garantia.
Esse Tribunal reconheceu a execução de 1/10 da etapa de implantação, o que equivaleria apenas a R$ 34.087,50 dessa etapa, determinando, por conseguinte, a devolução de R$ 267.757,31, que é o resultado da subtração do valor recebido (R$ 301.844,81) e o valor reconhecido (R$ 34.087,502) . Isto é, considerou a instalação e parcela mínima da execução dessa atividade.
Ocorre que, ao se considerar apenas a INSTALAÇÃO como concluída, isto remete ao entendimento de que a OSM, após a conclusão desta etapa, que ocorreu em 30 dias, nada mais realizou. Significaria dizer que a equipe técnica ficou durante, pelo menos 5 meses, sem praticar nenhuma atividade no órgão, situação que sabidamente não condiz com a realidade, nem seria razoável supor.
Sob essa ótica, evidente que não há qualquer valor para se devolver à FUNASA, o que enseja alguns comentários sobre o Em. Voto Revisor, que podem possivelmente infringir julgado, conferindo ao presente recurso, portanto, efeitos modificativos.
Senão vejamos:
"... o termo de contrato é omisso quanto ao prazo de implantação do software ..."
O Contrato é claro ao definir que a implantação completa do software deveria ser realizada em até 12 meses e que seria paga em 12 parcelas mensais e consecutivas, ou seja, desde o primeiro mês do contrato, razão pela qual foi emitida uma nota fiscal no valor referente a 18 dias de março/2007, além de outras, que não foram pagas.
"9. ITEM 11 do Despacho nº 4056/PGF/PF/FUNASA/2006/cna - Os serviços técnicos são relativos à implantação definitiva da aplicação, ... e estão previstos para durarem  até 12 meses."
Os serviços técnicos se referem a implantação, que demandaria 12 meses para sua conclusão. Estes serviços estavam sendo realizados quando da anulação do contrato. Importante ressaltar que os 12 meses eram para a implantação definitiva. Várias atividades relativas à implantação estavam em andamento, com alocação de equipe de profissionais de alto nível técnico, o que demanda em custos elevados. E, mais uma vez, ressaltando, que a implantação definitiva se daria ao final da conclusão de várias atividades e com duração de até de 12 meses.
"16. ... perguntas 2 e 3: Os valores recebidos pela OSM foram superiores à contraprestação prevista em contrato para os serviços por ela executados? Era esperado que, no momento da anulação do contrato, a empresa OSM tivesse implantado os softwares e treinado os usuários?"
As respostas para as duas perguntas, como dito pelo próprio Ministro Revisor é NÃO. Logo, se não recebemos valores superiores ao realizado, por que ainda assim teríamos que devolver algum valor?
"27. Por fim, no que se refere a conduta ... Como visto, tanto a implantação quanto o treinamento estavam previstos para ocorrer em até 12 meses, ao passo que o contrato foi anulado apenas 6 meses após a celebração."
De fato, era impossível que ao final de apenas 6 meses a implantação estivesse completa. No entanto, de suma importância levarmos em conta que diversas atividades relativas a esta estavam sendo realizadas, tais como, conversão de dados, migrações, integrações, testes de carga, customizações, apenas para citar algumas mais relevantes e mais custosas. E todas estas atividades, necessárias e parte da implantação de um software de grande porte, como era o caso, demandariam os 12 meses já citados e seriam pagas em 12 parcelas mensais.
Com efeito, diante da efetiva prestação do serviço, não se poderia falar em restituição aos cofres públicos, tal como assentou o V. Acórdão ora embargado. Devolver  quaisquer recursos à FUNASA é desconsiderar os trabalhos, como também não levar em conta que a mesma se tornou proprietária da licença de uso do software sem pagar pela totalidade da deste, caracterizando enriquecimento ilícito por parte da Administração.
A OSM instalou os softwares com todos os requisitos obrigatórios. Para tanto deveria receber o pagamento em 4 parcelas, tendo a FUNASA pago apenas as 2 primeiras, quedando-se inadimplente quanto as demais. Da mesma forma, pagou apenas por uma parcela mensal dos serviços (objeto deste recurso) , enquanto deveria ter pagado pelos 6 meses em que o contrato ficou vigente, uma vez que serviços foram realizados durante todo este período.
Ressalta-se que não se busca neste expediente a determinação de eventual pagamento em favor da empresa, mas somente o reconhecimento de que, tendo havido a efetiva  prestação do serviço - tese firmada no julgamento do recurso de revisão -, como consectário lógico, não há motivo para a devolução de qualquer valor ao órgão, a que título for.
Sob esse contexto, revela-se a possível contradição aventada nesta peça, que respeitosamente trazemos à luz de Vossa Excelência, para que seja ajustada a r. Decisão, quando imputa a esta empresa o débito insculpido no item 9.7.1 do Acórdão nº 1238/2022 a ora embargado, bem como a multa acessório que lhe fora aplicada."
3.	Ao final, propugna pelo provimento dos embargos, com efeitos infringentes, para excluir a condenação em débito e a aplicação de multa proporcional.
	É o relatório.

Sérgio Henrique Furtado Coelho Filho (59700/OAB-DF), representando OSM Consultoria e Sistemas Ltda; Renata Granja Maués (155435/OAB-RJ), Márcia Granja Maués (119214/OAB-RJ) e outros, representando Paulo Roberto de Albuquerque Garcia Coelho

Não atuou

EMBARGOS DE DECLARAÇÃO. RECURSO DE REVISÃO. TOMADA DE CONTAS ESPECIAL. FUNASA. PREGÃO PARA IMPLEMENTAÇÃO DE SOFTWARE CORPORATIVO DE GESTÃO DE RECURSOS HUMANOS. IRREGULARIDADES NA LICITAÇÃO. DECLARAÇÃO DE NULIDADE DO CERTAME PELA FUNASA. FALHAS NA EXECUÇÃO CONTRATUAL. CONTAS IRREGULARES, DÉBITO E MULTA. RECURSO DE REVISÃO. PROVIMENTO PARCIAL, REDUÇÃO DO DÉBITO E DA MULTA. CONHECIMENTO DOS EMBARGOS DE DECLARAÇÃO. AUSÊNCIA DE CONTRADIÇÃO OU OBSCURIDADE. REJEIÇÃO.

TOMADA DE CONTAS ESPECIAL (TCE)

Secretaria de Recursos - Serur

Em análise embargos de declaração opostos por OSM Consultoria e Sistemas Ltda. contra o Acórdão 1238/2022-TCU-Plenário, que deu provimento parcial ao recurso de revisão impetrado contra o Acórdão 4487/2015-TCU-Primeira Câmara, retificado pelo Acórdão 9248/2017-TCU-Primeira Câmara, no sentido de reduzir parcialmente o valor do débito e da multa imputados àquela empresa.
Em apertada síntese, é alegada contradição na medida em que a decisão manteve parte do débito imputado à embargante, ao passo que o voto deste Revisor teria considerado que não houve pagamentos em valores superiores aos serviços realizados.
Preliminarmente, conheço dos embargos, em face do preenchimento dos requisitos de admissibilidade.
Quanto ao mérito, a decisão vergastada não contempla a contradição apontada.
Ao longo do voto que apresentei quando da prolação do acórdão embargado, discorri específica e detidamente sobre a parcela de débito relativa à entrega e instalação de software. 
A divergência entre minha visão e aquela defendida pelo eminente Relator residia nas fronteiras entre os encargos de cada uma das entregas que compunham o contrato. A esse respeito, permito-me reproduzir trecho do Voto Revisor:
13.	Duas razões me levam a entender, diversamente do Relator, que as atividades referentes à implantação do software não estivessem incluídas no que a planilha orçamentária denominou "Software". Primeiro, o contrato era claro ao estabelecer que 50% do valor total referiam-se a entrega e instalação dos softwares, sem incluir aí as demais atividades previstas na definição do objeto contratado, entre elas, a implantação. Segundo, o próprio ex-dirigente declarou que a implantação duraria até 12 meses. Não me parece razoável crer que o responsável pela contratação estaria admitindo a previsão de pagamento antecipado, o que é vedado pelo art. 62 da Lei. 4.320/1964.
14.	Por essas razões, parece-me mais apropriado compreender que a implantação do software, que incluía os serviços de conversão e complementação de dados, suporte técnico, apoio aos usuários, especificações e serviços de integração e testes, estava agrupada na linha "Treinamentos" da planilha orçamentária, juntamente com as atividades de capacitação, todas previstas para serem executadas e pagas ao longo de 12 meses. Tratava-se, na verdade, do componente que o termo contratual denominou "Serviços Técnicos e Treinamento", correspondente a 30% do valor total.
15.	A maior parte do valor do débito imputado à recorrente corresponde às parcelas 1 e 2 referentes ao pagamento pela entrega e instalação dos softwares.
16.	Cumpre, então, responder às seguintes perguntas: 1) A empresa OSM deixou de entregar e instalar o software contratado?; 2) Os valores recebidos pela OSM foram superiores à contraprestação prevista em contrato para os serviços por ela executados?; e 3) Era esperado que, no momento da anulação do contrato, a empresa OSM tivesse implantado os softwares e treinado os usuários?
17.	Os elementos existentes nos autos me levam a aceitar a possibilidade de que as respostas sejam negativas para as três perguntas.  (destaques acrescidos) 
Evidentemente, o raciocínio exposto nos parágrafos 16 e 17 (e seguintes) se referia ao subconjunto delineado no parágrafo 15, relativo ao fornecimento e instalação do software. Por isso, naquela oportunidade, expus as razões que me levaram a entender afastada a responsabilidade da embargante por essa parcela do dano.
Ressalto que este Revisor jamais afirmou que o software foi efetivamente fornecido e instalado pela empresa contratada. Tão somente constatou que o conjunto probatório dos autos se mostrava insuficiente para formar convicção quanto ao pagamento por produto não entregue. Acolhendo esse entendimento, o Plenário reduziu o débito imputado à empresa, afastando o valor relativo ao item "Software", cuja obrigação pelo ressarcimento foi atribuída apenas ao gestor.
O Tribunal manteve, todavia, a imputação de débito à embargante em relação à parcela de "Serviços Técnicos e Treinamentos". Com efeito, em momento algum suscitei controvérsia quanto a essa parte do dano. Nesse particular, acompanhei a compreensão do Relator, Ministro Antônio Anastasia, que apresentou detalhada memória de cálculo no parágrafo 60 de seu voto, concluindo que somente o montante de R$ 34.087,50 poderia ser considerado executado - entendimento que o Tribunal tem mantido desde a primeira decisão de mérito neste processo. Tendo havido o pagamento de R$ 301.844,81 relativamente a essa rubrica, resta inconteste o débito de R$ 267.757,31 atribuído à empresa contratada.
Os argumentos trazidos pela embargante buscam fazer confusão entre percentuais e os itens que compunham a planilha contratual. Afirma que executou 53% do objeto contratado, "sendo 50% referente à instalação e 3% referente ao inicío da implantação". Contudo, a parte cuja execução foi reconhecida pela área técnica deste Tribunal refere-se apenas a 3% do primeiro de seis módulos que deveriam ter sido implementados. Portanto, não há que se falar em "3% do contrato", mas da fração de uma entrega parcial.
Concluo, assim, que a alegação central dos presentes aclaratórios - a suposta contradição entre a obrigação de devolução de valores pagos e o reconhecimento de que os serviços foram prestados - não se sustenta. Como restou claro, os argumentos que apresentei em meu voto revisor, aptos a afastar a responsabilidade da empresa pela restituição da quantia paga a título de fornecimento e instalação de software, não podem ser estendidos às demais parcelas de débito, cuja imputação à embargante seguiu integralmente a proposta do Ministro Relator.
Dessa forma, não subsistindo a falha apontada, estes embargos devem ser conhecidos e rejeitados.
Ante o exposto, VOTO pela adoção da minuta de acórdão que submeto a este Colegiado.
TCU, Sala das Sessões, em 10 de agosto de 2022.
JORGE OLIVEIRA 
Relator